臺灣高等法院臺中分院刑事判決　　　　96年度上訴字第1608號
上　訴　人　臺灣台中地方法院檢察署檢察官
被　　　告　乙○○
上列上訴人因被告偽造文書等案件，不服臺灣臺中地方法院96年
度訴字第979號中華民國96年4月24日第一審判決（起訴案號：臺
灣臺中地方法院檢察署95年度偵字第17985號），提起上訴，本
院判決如下：
    主  文
原判決撤銷。
乙○○共同行使偽造私文書，足以生損害於他人，處有期徒刑
月，減為有期徒刑壹月又拾伍日，如易科罰金，以銀元佰元即
新臺幣玖佰元折算壹日。「甲○○」印章壹枚及臺中第七商業銀
行水湳分行為付款人、支票號碼ＬＣ0000000、帳號00
00000000000號支票背面背書欄上之「甲○○」印文
壹枚，均沒收。
    事  實
一、乙○○、李碧芳（由檢察官另行偵辦）與甲○○三人係兄妹
    關係。民國（下同）九十四年一月十三日，乙○○受託而保
    管兄妹三人所共有之臺中第七商業銀行水湳分行為付款人、
    發票日為九十四年一月十四日、受款人為乙○○、甲○○、
    李碧芳、票載金額為新臺幣（下同）六十八萬元之支票一紙
    （帳號：0000000000000號、支票號碼ＬＣ0
    000000號）。乙○○與李碧芳均明知該紙支票所載款
    項，係其母親李謝珠所留下之遺產，須經由甲○○之同意方
    得提領，竟因乙○○、李碧芳均急須用錢，而甲○○對於該
    金錢之分配方式存有爭執不願蓋印提領。乙○○、李碧芳即
    基於意圖為自己不法之所有及偽造印章、印文之共同犯意聯
    絡，未經甲○○之同意，由乙○○陪同李碧芳先於九十四年
    一月十五日某時，在李碧芳高雄住處附近之刻印店，委由不
    知情之成年刻印業者，盜刻甲○○之印章一枚，並由李碧芳
    偽蓋該印章於前開支票背面，用以表明甲○○同意提領之意
    後，將該支票（另已蓋妥乙○○、李碧芳之印章）交給乙○
    ○，乙○○即易持有為所有意思，而將該紙支票侵占入己，
    並於九十四年一月二十五日，在臺中市第二信用合作社松竹
    分社向不知情之該合作社行員提出行使，假冒該支票背面之
    提領人甲○○印文，係甲○○所蓋，並委由乙○○提示兌領
    ，而對該社行員施以詐術，該行員不疑有他，誤信甲○○確
    已用印而委由乙○○提示，即將該支票經由臺中市票據交換
    所交換兌領，並由乙○○將六十八萬元提出，且事後均未分
    予甲○○所應得之部分（六十八萬元之三分之一），足以生
    損害於甲○○及銀行對於票據管理之正確性。
二、案經被害人甲○○訴由臺灣臺中地方法院檢察署檢察官偵查
    起訴。
    理  由
一、上開事實，訊據被告乙○○於原審及本院審理時坦白承認，
    核與證人即被害人甲○○於偵查及原審之指訴情節相符。而
    且共犯李碧芳於偵查中亦具結證稱：甲○○之印章係伊（找
    人）刻的，系爭支票上甲○○、李碧芳印章係伊蓋的等語（
    見17985號偵卷第22頁），也與被害人甲○○上開指訴情節
    吻合。此外，復有支票影本一紙在卷可稽（見2963號他卷第
    10 頁），益徵被告自白與事實相符，應堪採信。本件被告
    事證明確，自應依法論科。
二、比較新舊法：
    按被告行為後，刑法及刑法施行法業於九十四年二月二日總
    統令公布修正，於九十五年七月一日施行（下稱新刑法，修
    正前刑法下稱舊刑法），參酌最高法院九十五年五月二十三
    日日刑事庭第八次會議決議，新刑法第二條第一項之規定，
    係規範行為後法律變更所生新舊法律比較適用之準據法，於
    新刑法施行後，應適用新刑法第二條第一項之規定，為「從
    舊從輕」之比較。另於比較時應就罪刑有關之共犯、未遂犯
    、想像競合犯、牽連犯、連續犯、結合犯，以及累犯加重、
    自首減輕暨其他法定加減原因（如身分加減）與加減比例等
    一切情形，本於統一性及整體性原則，綜其全部罪刑之結果
    而為比較。本案涉及刑法法律變更之部分，比較如下：
  (一)刑法第三百三十九條第一項詐欺取財罪、第三百三十五條第
    一項侵占罪之規定，法定刑中得科罰金刑，而被告行為後，
    刑法第三十三條第五款關於主刑罰金已修正為：「罰金：新
    台幣一千元以上，以百元計算。」與修正前之規定：「罰金
    ：（銀元）一元以上。」之規定相較，修正後關於罰金刑之
    法定範圍顯已提高，應以行為時之規定有利於被告，故依刑
    法第二條第一項前段規定，本案關於刑法第三百三十九條第
    一項、第三百三十五條第一項之法定罰金刑【最低】部分，
    自應適用行為時之法律即修正前刑法第三十三條第五款規定
    決定其罰金部分之法定刑。復次，被告行為後，刑法施行法
    第一條之一於九十五年六月十四日經以華總一義字第095000
    85181號令修正公布增訂。修正增訂之刑法施行法第一條之
    一規定「中華民國九十四年一月七日刑法修正施行後（按指
    九十五年七月一日），刑法分則編所定罰金之貨幣單位為新
    台幣。九十四年一月七日刑法修正時，刑法分則編未修正之
    條文定有罰金刑者，自九十四年一月七日刑法修正施行後，
    就其所定數額提高為三十倍。但七十二年六月二十六日到九
    十四年一月七日新增或修正之條文，就其所定數額提高為三
    倍。」而本件被告所犯上開規定有罰金刑，且為刑法分則編
    未修正之條文而定有罰金刑者；於刑法施行法第一條之一修
    正增訂前，其貨幣單位為銀元，罰金刑之提高標準應適用罰
    金罰鍰提高標準條例第一條之規定「依法律應處罰金、罰鍰
    者，就其原定數額得提高為二倍至十倍。」而再依現行法規
    所定貨幣單位折算新臺幣條例第二條規定「現行法規所定金
    額之貨幣單位為圓、銀元或元者，以新臺幣元之三倍折算之
    」，比較新舊法適用之結果，其關於法定刑為罰金部分之提
    高標準之【最高部分】，新舊法均無不利之情形，故依刑法
    第二條第一項前段規定，本案關於上開刑法第三百三十九條
    第一項詐欺取財罪、第三百三十五條第一項侵占罪名之法定
    刑罰金提高標準部分，自應適用行為時之法律即罰金罰鍰提
    高標準條例第一條及現行法規所定貨幣單位折算新臺幣條例
    第二條之規定。
  (二)刑法第二十八條由原條文：「二人以上共同實施犯罪之行為
    者，皆為正犯」，修正為：「二人以上共同實行犯罪之行為
    者，皆為正犯」，揆諸本條之修正理由係為釐清陰謀共同正
    犯、預備共同正犯、共謀共同正犯是否合乎本條規定之正犯
    要件，而在實行犯罪行為之正犯，就新、舊法之規定並無不
    同，本件無論依修正後刑法或修正前刑法，均無礙於共同正
    犯之成立，不生有利、不利之情形。
  (三)又，被告行為後，因修正後之刑法刪除第五十五條後段關於
    牽連犯之規定。本件被告所犯行使偽造私文書罪、侵占罪及
    詐欺取財罪間，有方法、結果之牽連關係，依修正前即行為
    時之規定，應從一重之行使偽造私文書罪處斷；依修正後之
    刑法既已刪除牽連犯之規定，則所犯上述各罪應依數罪併罰
    之規定分論併罰。比較新舊法之規定，仍應適用舊法論以牽
    連犯，較有利於被告。
  (四)被告行為時之刑法第四十一條第一項前段規定：「犯最重本
    刑為五年以下有期徒刑以下之刑之罪，而受六個月以下有期
    徒刑或拘役之宣告，因身體、教育、職業、家庭之關係或其
    他正當事由，執行顯有困難者，得以一元以上三元以下折算
    一日，易科罰金。」又被告行為時之易科罰金折算標準，修
    正前罰金罰鍰提高標準條例第二條前段（九十四年五月十七
    日修正刪除）規定，就其原定數額提高為一百倍折算一日，
    則本件被告行為時之易科罰金折算標準，應以銀元三百元折
    算一日，經折算為新臺幣後，應以新臺幣九百元折算為一日
    。惟九十五年七月一日施行之刑法第四十一條第一項前段則
    規定：「犯最重本刑為五年以下有期徒刑以下之刑之罪，而
    受六個月以下有期徒刑或拘役之宣告者，得以新臺幣一千元
    、二千元或三千元折算一日，易科罰金。」比較修正前後之
    易科罰金折算標準，以九十五年七月一日修正公布施行前之
    規定，較有利於被告，則本件依刑法第二條第一項前段之規
    定，應適用修正前刑法第四十一條第一項前段之規定，定其
    易科罰金之折算標準。
  (五)綜合上開各條文修正前、後之比較，揆諸前開最高法院決議
    及修正後刑法第二條第一項規定之「從舊、從輕」及統一性
    及整體性原則，被告自應適用其行為時之法律，即修正前刑
    法之相關規定及修正廢除前罰金罰鍰提高標準條例第二條規
    定，予以論處。
三、按支票上之背書，係發票後之另一票據行為，上訴人在其偽
    造之支票背面，偽造某甲署押為背書並達行使之程度，自足
    以生損害於某甲，顯屬另一行使偽造私文書之行為，乃原判
    決及第一審判決均以偽造上項背書，為偽造有價證券之一部
    ，自難謂無違誤（最高法院59年台上字第2588號判例意旨參
    照）。是核被告乙○○所為，係犯刑法第二百十六條、二百
    十條之行使偽造私文書罪、同法第三百三十五條第一項之侵
    占罪及同法第三百三十九條第一項之詐欺取財罪。告訴人請
    求檢察官上訴意旨堅稱：被告所為背書行為，係犯偽造有價
    證券犯行云云，核與上開判例意旨不合，容有誤會，附此說
    明。又被告與李碧芳就上開犯罪間，有犯意聯絡與行為分擔
    ，均為共同正犯。又被告乙○○與李碧芳共同偽造告訴人之
    印章、印文之行為，為偽造私文書之階段行為，不另論罪。
    而偽造私文書之低度行為，為行使之高度行為所吸收，亦不
    另論罪。被告與李碧芳共同利用某不詳姓名之不知情成年人
    ，偽造「甲○○」之印章，為間接正犯。被告所犯上開三罪
    ，舊法對被告較為有利，是因其所犯三罪間，有方法結果之
    牽連關係，應依修正前之刑法第五十五條規定，從一重之行
    使偽造私文書處斷。
四、按量刑輕重係屬事實審法院得依職權自由裁量之事項，苟已
    斟酌刑法第五十七條各款所列情狀而未逾越法定刑度，不得
    遽指為違法（最高法院七十二年度台上字第六六九六號、七
    十五年度台上字第七０三三號判例要旨參照）；且在同一犯
    罪事實與情節，如別無其他加重或減輕之原因，下級審量定
    之刑，亦無過重或失輕之不當情形，則上級審法院對下級審
    法院之職權行使，原則上應予尊重（最高法院八十五年度台
    上字第二四四六號裁判意旨參照）。本件原審審酌被告於原
    審審理時對於犯罪事實已坦承犯行，頗知悔悟，認檢察官之
    求刑有期徒刑六月，誠屬過重等情，因而判處有期徒刑三月
    ，其量刑堪稱妥適。檢察官上訴意旨以量刑過輕指摘原判決
    不當，自無理由。
五、撤銷原審判決之理由：
(一)、原審對被告論罪科刑，固非無見，惟：
１、本件被告與李碧芳共犯上開犯行，並經原審判決在事實、理
    由中予以論列，但其主文卻未記載「共同」，有判決主文與
    事實、理由記載不符之矛盾。
２、被告與李碧芳共同委由不詳姓名、不知情且已成年之刻印業
    者偽造「甲○○」印章，為間接正犯，原審判決於犯罪事實
    欄未詳以勾稽，理由亦漏未論列，均有未恰。
３、為紀念解除戒嚴二十週年，予罪犯更新向善之機，所制定之
    中華民國九十六年罪犯減刑條例業於九十六年七月十六日生
    效實施，被告犯罪時間在九十六年四月二十四日以前，所犯
    為刑法刑法第二百十六條、二百十條之行使偽造私文書罪、
    同法第三百三十五條第一項之侵占罪及同法第三百三十九條
    第一項之詐欺取財罪，而宣告之有期徒刑未逾一年六月，合
    於減刑條件，原審未及適用，亦有未恰。
    檢察官提起上訴，猶執前詞指摘原判決不當，固無理由，惟
    原審判決既有上開可議之處，仍應由本院予以撤銷改判。
(二)、爰審酌被告犯罪之動機、目的、手段，雖然被告於偵查中矢
    口否認犯行，飾詞卸責，但自原審審理時起，已經坦白犯行
    ，尚有悔意，且被告侵占金額僅有二十二萬餘元（甲○○應
    受分配部分），侵占金額不多，可見被告固然貪圖小利，但
    尚非惡性重大，及被告與告訴人間為兄妹關係等一切情狀，
    量處如主文第二項所示之刑，並中華民國九十六年罪犯減刑
    條例減其刑期至二分之一後，諭知易科罰金之折算標準，以
    示儆懲。
(三)、偽造之「甲○○」印章及臺中第七商業銀行水湳分行為付款
    人、支票號碼ＬＣ0000000號、帳號0000000
    000000號支票背面背書欄上之「甲○○」印文各一枚
    ，雖未據扣案，惟不能證明已滅失，仍應依刑法第二百十九
    條規定，予以宣告沒收。
據上論結，應依刑事訴訟法第三百六十九條第一項前段、第三百
六十四條、第二百九十九條第一項前段，刑法第二條第一項前段
、（修正前）第二十八條、第二百十六條、第二百十條、第三百
三十五條第一項、第三百三十九條第一項、（修正前）第五十五
條後段、（修正前）第四十一條第一項前段、第二百十九條，罰
金罰鍰提高標準條例第一條前段、（修正前）罰金罰鍰提高標準
條例第二條前段，中華民國九十六年罪犯減刑條例第二條第一項
第三款、第七條第一項、第二項，判決如主文。
本案經檢察官丙○○到庭執行職務。
中　　華　　民　　國　　96　　年　　8 　　月　　16　　日
            刑事第八庭  審判長法  官  羅  得  村
                              法  官  張  靜  琪
                              法  官  陳  宏  卿
上列正本證明與原本無異。
如不服本判決應於收受送達後十日內向本院提出上訴書狀，其未
敘述上訴之理由者並得於提起上訴後十日內向本院補提理由書（
均須按他造當事人之人數附繕本）。
                              書記官  柯  孟  伶
中　　華　　民　　國　　96　　年　　8 　　月　　16　　日
【附錄本判決論罪科刑法條】
刑法第216條
行使第210條至第215條之文書者，依偽造、變造文書或登載不實
事項或使登載不實事項之規定處斷。
刑法第210條
偽造、變造私文書，足以生損害於公眾或他人者，處5年以下有
期徒刑。
刑法第335條第1項
意圖為自己或第三人不法之所有，而侵占自己持有他人之物者，
處5年以下有期徒刑、拘役或科或併科1千元以下罰金。
刑法第339條第1項
意圖為自己或第三人不法之所有，以詐術使人將本人或第三人之
物交付者，處5年以下有期徒刑、拘役或科或併科1千元以下罰金
。
